臺中高等行政法院判決　　　　　　　　　　　　　　　九十年度訴字第一三七五號
　　　　　　　　　　　　　　　.
　　原　　　告　甲○○
　　訴訟代理人　丙○○
　　被　　　告　苗栗縣政府
　　代　表　人　乙○○
　　訴訟代理人　丁○○
　　　　　　　　戊○○
右當事人間因土地徵收事件，原告不服交通部中華民國九十年八月六日交訴九十字第
二四二二○號再訴願決定，提起行政訴訟。本院判決如左︰
　　主  文
原告之訴駁回。
訴訟費用由原告負擔。
　　事  實
壹、事實概要：原告就台十三線銅鑼外環道新闢工程路線用地，因認為具有捨直取彎
    規劃情事，向被告申請變更規劃路線，經被告以八十八年十二月三日八八府建土
    字第八八○○一○三六三八號函轉道路用地機關交通部公路局第二區工程處，並
    由該工程處八十八年十二月十七日八八二工工字第三五七六九號函復被告略以：
    「本工程規劃路線係經地方協調獲多數人贊成且貴府八十七年四月二十九日府建
    土字第八七○○一七三三○號函說本案『既經銅鑼鄉公所八十六年八月九日召開
    協調會，獲多數人贊成依現行規劃路線辦理不再變更路線，請儘速辦理發包施工
    』，今曾君等又再提出訴願要求變更路線，請貴府惠予協調說明，本處不再另復
    。」等語，被告即據以八十八年十二月三十日八八府建土字第八八○○一○九二
    七九號函復原告，原告不服，循序提起訴願、再訴願，亦遭決定駁回，遂提起本
    件行政訴訟。
貳、兩造聲明及陳述：
一、原告部分：
  (一)聲明：求為判決(1)撤銷原處分、訴願及再訴願決定。(2)被告應賠償原告新台幣（
    下同）一千二百八十九萬七千八百三十元並自起訴狀繕本送達翌日起至清償日止
    按年息百分之五計算之利息。
  (二)陳述：
    (1)辦理台十三線之擴建工程，因原設計路線為捨直取灣，嚴重違反公平正義之原
      則，且依徵收條例第三十條，明文被徵收之土地應按照徵收當期之公告土地現
      值補償其地價，在都市計劃內之公共設施保留地應按毗鄰非公共設施保留地之
      平均公告土地現值補償其地價，前項徵收補償地價必要時得加成補償其成數，
      由直轄市或縣（市）主管機關比照一般正當交易價格提交地價評議委員會，於
      評議當年公告土地現值時評定之。然辦理台十三線之擴建工程徵收原告苗栗縣
      銅鑼鄉○○段一一一二地號土地之部分土地面積一、一七二．五三平方公尺，
      系爭土地當時市價每平方公尺一萬一千元整，合計總價一千二百八十九萬七千
      八百三十元，未協調完成即已提存，實有違背誠信原則，並於提存完後即已施
      工，不符合公平正義之立法精神。
    (2)更何況本路線在39Ｋ＋500公尺，多次偷偷變更，原告是在時效之內提出異議
      ，並且獲得八六府政三字要求協調，尚未完成協調，就強制徵收，轉移登記，
      有行政程序法第六條平等原則之違法，被告是徵收單位，原告的田原本在路邊
      ，因為亂變更規劃，沒有道理在39Ｋ＋500公尺處拿原告之土地去徵收，且從
      中間剖過去，留下兩邊畸零地，難以耕種，使原告損失慘重，影響原告生活權
      益甚大，令原告難信服，為此請求被告應賠償原告一千二百八十九萬七千八百
      三十元，並自起訴狀繕本送達翌日起至清償日止，按年息百分之五計算之利息
      。
二、被告部分：
　(一)聲明求為判決：(1)駁回原告之訴及附帶賠償之訴。(2)訴訟費用由原告負擔。
　(二)陳述：
    (1)本件原告就台十三線銅鑼外環道新闢工程路線用地，因認為具有捨直取彎規劃
      情事，向徵收土地機關及被告申請變更規劃路線，經被告以八十八年十二月三
      日八八府建土字第八八○○一○三六三八號函轉道路用地機關交通部公路局第
      二區工程處，並由該工程處八十八年十二月十七日八八二工工字第三五七六九
      號函復被告略以：「本工程規劃路線係經地方協調獲多數人贊成且貴府八十七
      年四月二十九日府建土字第八七○○一七三三○號函說本案『既經銅鑼鄉公所
      八十六年八月九日召開協調會，獲多數人贊成依現行規劃路線辦理不再變更路
      線，請儘速辦理發包施工』，今曾君等又再提出訴願要求變更路線，請貴府惠
      予協調說明，本處不再另復。」等語，被告即據以八十八年十二月三十日八八
      府建土字第八八○○一○九二七九號函復原告略以：「... 業經交通部公路局
      第二區工程處函復本府，本案獲多數人贊成仍依原規劃路線辦理，本案不宜變
      更，....」在案。
    (2)交通部公路局為取得台十三線銅鑼外環道３７Ｋ＋２６０至４０Ｋ＋３５７段
      拓寬工程用地，依土地法第二○八條規定徵收原告之所有土地坐落苗栗縣銅鑼
      鄉○○段一一一二地號內（徵收地號朝西段一一一二之一地號）面積○．一一
      七二五三公頃一筆土地，前報經台灣省政府八十六年三月十四日八六府地二字
      第二二八九三號函示「經核符合規定，准予照案徵收，並一併徵收其地上物」
      ，並經被告八十六年四月二十八日八六府地用字第四七五九○號公告徵收確定
      （公告自八十六年四月二十九日至八十六年五月二十九日止）在案。有關地價
      補償費均依平均地權條例第十條規定辦理補償，並於公告期滿後十五日內依土
      地法第二百三十三條規定即以八十六年五月二十九日八六府地用字第○六八四
      四四號（第一次）通知原告領取徵收土地應補償之地價及其他補償費，因故未
      領取者，被告再以八十六年八月八日八六府地用字第一○一三六八號（第二次
      ）通知原告領取補償費，又被告為避免原告往返台灣土地銀行苗栗分行辦理提
      領保管補償費所受奔波之苦，再次以八十六年十二月十八日八六府地用字第一
      四五一○一號（第三次）及八十九年五月一日八九府地用字第八九○○○三三
      九四五號（第四次）通知原告領取補償費，而原告仍拒絕受領，被告即依據土
      地徵收條例第二十六條規定（原土地法規定係辦理提存，因土地徵收條例頒訂
      後以保管辨法辨理）將原告所有坐落銅鑼鄉○○段一一一二之一地號一筆土地
      補償費等送被告設於台灣土地銀行苗栗分行保管專戶內待領（八十九年度保管
      字第一○九號），並依據土地登記規則第二十八條規定以被告八十九年九月十
      八日八九府地用字第八九○○○七七六二七號囑託銅鑼地政事務所逕為辦理所
      有權移轉登記，業已完成法定程序。
    (3)查政府依法辨理土地徵收時應按徵收當期之公告土地現值補償其地價，為平均
      地權條例第十條所明定，本案土地徵收當期之土地公告現值，係經被告依平均
      地權條例第四十六條現定，提經苗栗縣地價評議委員會評定後公告以作為補償
      徵收土地地價之依據，又依內政部六十年五月一日台內地字第四一三二○四號
      函釋：「查土地法第二四七條所稱對於補償費地價之估定有異議應提交標準地
      價評議委員會評定，係指同法第二三九條第三款未經依法規定地價土地而言，
      已規定地價或非按土地法第二三九條第三款規定補償之土地，自無土地法第二
      四七條之適用。」，又需地單位交通部公路局第二區工程處且以先行提供土地
      使用獎勵金方式加四成之地價補償及加發每公頃一百二十萬之配合施工之獎勵
      金予以補償，而土地徵收條例於八十七年二月二日頒行，自無法援引﹔補償費
      之提存，係因原告未予領取補償費，又土地法及有關規定對於應於何時辦理提
      存之期限並未規定，依據行政院台五十三內四五三四號核示略以：... 土地法
      第二三七條所謂「得將款額提存待領」之規定，可由市縣地政機關視實際情行
      自由裁量，另依行政院五十九年十二月一日台五十九內一○九○七號令規定，
      關於徵收土地之補償費有拒絕受領或不能受領等情事，應於徵收公告期滿後十
      六日起一個月內辨理提存待領，惟此項提存期間之規定，只屬訓示情，並非法
      定不變期間... 對其土地徵收核准案之效力，並無影響（最高行政法院六十八
      年判字第四八○號判決可資參照），原告陳情案業由監察院等機關查處，因阻
      礙工進，被告依規定送保管專戶待領，已充分考量原告之權益，並無違失，又
      徵收公告期間原告並未提出有關補償方面之異議。
    (4)綜據前述，被告原說明函僅就事實論述，並無做出行政處分，並無違失且補償
      費送保管專戶為土地徵收條例規定對拒領補償費之應辦措施，原告之訴為無理
      由，請依法駁回原告之訴。
　　理  由
一、按行政訴訟法第四條第一項規定：人民因中央或地方機關之違法行政處分，認為
    損害其權利或法律上之利益，經依訴願法提起訴願而不服其決定者，得向高等行
    政法院提起撤銷訴訟，而此所謂行政處分，依訴願法第三條第一項規定，係指中
    央或地方機關就公法上具體事件所為之決定或其他公權力措施而對外直接發生法
    律效果之單方行政行為而言。至行政機關所為單純事實之敘述或理由之說明，並
    非對人民之請求有所准駁，既不因該項敘述或說明而生何法律上之效果者，自非
    行政處分，人民即不得對之提起訴願，前行政法院（現已改制為最高行政法院）
    四十四年判字第十八號、六十二年裁字第四十一號著有判例。
二、本件原告就台十三線銅鑼外環道新闢工程路線用地，因其認為具有捨直取彎規劃
    情事，向被告申請變更規劃路線，經被告以八十八年十二月三日八八府建土字第
    八八○○一○三六三八號函轉道路用地機關即交通部公路局第二區工程處，並由
    該工程處以八十八年十二月十七日八八二工工字第三五七六九號函復苗栗縣政府
    （即被告），其說明二謂：「本工程規劃路線係經地方協調獲多數人贊成且貴府
    八十七年四月二十九日府建土字第八七○○一七三三○號函說本案『既經銅鑼鄉
    公所八十六年八月九日召開協調會，獲多數人贊成依現行規劃路線辦理不再變更
    路線，請儘速辦理發包施工」，今曾君等又再提出訴願要求變更路線，請貴府惠
    予協調說明，本處不再另復。」，被告遂據此以八十八年十二月三十日八八府建
    土字第八八○○一○九二七九號函復原告略以：「... 業經交通部公路局第二區
    工程處函復本府，本案獲多數人贊成仍依原規劃路線辦理，本案不宜變更，...
    說明：依據交通部公路局第二區工程處八十八年十二月十七日八八二工工字第三
    五七六九號函辦理。」等語，原告提起訴願、再訴願，經查前揭被告八十八年十
    二月三十日八八府建土字第八八○○一○九二七九號函主旨所示，係在轉告有關
    交通部公路局第二區工程處八十八年十二月十七日八八二工工字第三五七六九號
    函說明二所述事項要旨，目的在告知原告就其所請事項他機關處理情形，因係單
    純敘述事實，論其性質，為觀念通知，屬事實行為，並不對外發生准駁之法律效
    果，即難為其屬行政處分之性質，訴願及再訴願以上開函非屬行政處分，不予受
    理，並無不合，原告提起行政訴訟，自非法之所許。
三、又原告主張台十三線銅鑼外環新闢工程用地在39Ｋ＋500公尺處，多次偷偷變更
    ，原告是在時效之內提出異議，獲得協調，尚未完成協調，就強制徵收，轉移登
    記，有行政程序法第六條平等原則之違法，被告是徵收單位，原告的田原本在路
    邊，因為亂變更規劃，沒有道理在39Ｋ＋500公尺處拿原告之土地去徵收，且從
    中間剖過去，留下兩邊畸零地，難以耕種，使原告損失慘重，影響原告生活權益
    甚大，為此請求被告應賠償原告一千二百八十九萬七千八百三十元，並自起訴狀
    繕本送達翌日起至清償日止，按年息百分之五計算之利息云云。原告雖以被告因
    變更徵收路線而徵收原告部分土地，致其土地留下兩邊畸零地，而使其遭受重大
    損失，乃請求損害賠償（非徵收補償），然原告未能證明其有該損失及計算損失
    金額之依據，其請求自屬無據而為無理由，應予駁回，況依行政訴訟法第七條之
    規定，固得於同一行政訴訟程序中，合併請求損害賠償或其他財產上之給付，惟
    應以其所提之行政訴訟合法為前提，本案原告所提之撤銷訴訟，既不合法，已如
    前述，從而原告合併請求損害賠償部分，亦屬不合法。
據上論結，本件原告之訴為不合法及無理由，依行政訴訟法第一百零七條第十款、第
一百九十五條第一項後段、第九十八條第三項前段，判決如主文。
中　　華　　民　　國　　九十一　　　年　　　十二　　　月　　　五　　　　日
                 臺 中 高 等 行 政 法 院   第 三 庭
                                審 判 長 法  官　王　茂　修
                                         法  官　許　金　釵
                                         法  官　莊　金　昌
右正本證明與原本無異
如不服本判決，應於收受本判決後二十日內以書狀敘述理由，經由本院向最高行政法
院提起上訴。並應繳納送達用雙掛號郵票拾份（三十四元）。
　　　　　　　　　　　　　　　　　　　　 法院書記官　蔡宗融
中　　華　　民　　國　　九十一　　　年　　　八　　　　月　　　一　　　　日
